【裁判字號】    98,台上,4293
【裁判日期】    980730
【裁判案由】    業務過失致人於死
【裁判全文】
最高法院刑事判決            九十八年度台上字第四二九三號
上  訴  人  甲○○
上列上訴人因業務過失致人於死案件，不服台灣高等法院高雄分
院中華民國九十五年七月二十七日第二審判決（九十四年度勞安
上訴字第三號，起訴案號：台灣高雄地方法院檢察署九十四年度
偵字第五九０一號），提起上訴，本院判決如下：
    主  文
原判決關於甲○○部分撤銷，發回台灣高等法院高雄分院。
    理  由
本件原判決撤銷第一審關於上訴人甲○○部分科刑之判決，改判
仍依想像競合犯之規定，從一重論處上訴人從事業務之人，因業
務上之過失致人於死罪刑（處有期徒刑八月）。固非無見。
惟按刑法之業務過失致人於死罪，以行為人於執行特定業務時有
應注意之義務，且依其當時情節，係能注意而不注意，為必要。
此項要件須於判決事實欄內詳加認定，並於理由內說明其依憑之
證據及認定之理由，始為適法。又勞工安全衛生法第三十一條第
一項規定：「違反第五條第一項或第八條第一項之規定，致發生
第二十八條第二項第一款之職業災害者，處三年以下有期徒刑、
拘役或科或併科新台幣十五萬元以下罰金」，其立法目的旨在防
止職業災害，保障勞工安全與健康，而對雇主（自然人）違反特
定行政規範時課以刑責，為「行政刑罰」之規定，二者不能混淆
。是以，雇主僱用他人執行業務，如有違反該法第五條第一項或
第八條第一項之規定，致發生第二十八條第二項第一款所定之死
亡職業災害時，雖應依上開規定對雇主加以處罰；但該雇主是否
應同時負刑法第二百七十六條第二項之業務過失致人於死之罪責
，仍應以該雇主對死亡之發生有業務上應注意之義務，依其情節
，並能注意而疏於注意為必要。因之，於雇主違反勞工安全衛生
法前開規定，致發生死亡職業災害之情形，如雇主對之確有業務
上過失；且其業務過失之行為與被害人之死亡間，復有相當因果
關係者，固應認係一行為犯勞工安全衛生法第三十一條第一項、
刑法第二百七十六條第二項之罪，依想像競合犯之例處斷；倘該
雇主對死亡之發生，依當時之情節，並無應注意能注意而不注意
之情形，因與刑法第二百七十六條第二項業務過失致人於死罪之
成立，並不該當，自無與勞工安全衛生法第三十一條第一項想像
競合之餘地。本件原判決事實認定：上訴人為新風企業社（獨資
）負責人，係從事安裝抽風機及風扇工程業務之人，自民國九十
二年十一月十二日起即持續擔任九龍灣企業有限公司（下稱九龍
灣公司）多項工程之協力廠商，轉包九龍灣公司之「抽風機安裝
工程」。九龍灣公司於九十三年五月間，因預計上訴人將自同年
六月間起，出國至尼加拉瓜施作該公司承包之其它工程，乃詢問
上訴人出國期間國內工程由何人代理處理，上訴人即告知由詹啟
明代理，有工程直接傳真詹啟明施工即可。上訴人即於九十三年
六月六日出國，同年七月二十一日返國；又於同年八月十五日出
國，至同年九月二十一日返國。而九龍灣公司於九十三年八月十
七日承攬復華機械股份有限公司（下稱復華公司）設於高雄市○
○區○○街一六號工廠所定作之「廠房屋頂喇叭型抽風機裝置工
程」後，即將工程中之「抽風機安裝工程」部分轉包新風企業社
，並直接將施工安裝週表傳真詹啟明；詹啟明則找被害人潘建平
及周誌慶共同受僱於新風企業社，並於九十三年八月三十一日共
同前往從事「抽風機安裝工程」之實際安裝施工等情，如果無訛
，上訴人於九十三年八月十五日至同年九月二十一日出國期間，
已將新風企業社向復華公司承攬之廠房屋頂喇叭型「抽風機裝置
工程」交由詹啟明全權代理，並由詹啟明僱用被害人潘建平及周
誌慶到場負責施工。果爾，本件工地現場發生死亡職業災害時，
上訴人並未在場，對於現場未設置安全防護措施，及令潘建平施
作，上訴人有無參與指揮監督，自有疑問。上訴人對潘建平之死
亡，究竟有如何業務上之注意義務？並係能注意而疏於注意等業
務過失致人於死罪之構成要件，事實既未詳予認定；理由亦未加
以辨明，遽以上訴人係新風企業社之負責人，即認上訴人除犯勞
工安全衛生法第三十一條第一項之罪外，另想像競合成立刑法之
業務過失致人於死罪，依上開說明，難謂適法。上訴意旨指摘原
判決此部分不當，非無理由，應認原判決關於上訴人部分，有撤
銷發回之原因。又原判決認上訴人想像競合所犯之勞工安全衛生
法第三十一條第一項之罪部分，雖屬不得上訴於本院之案件，但
基於審判不可分原則，亦一併發回，合予指明。
據上論結，應依刑事訴訟法第三百九十七條、第四百零一條，判
決如主文。
中    華    民    國  九十八  年    七    月   三十   日
                      最高法院刑事第十二庭
                          審判長法官  黃  一  鑫
                                法官  張  春  福
                                法官  李  錦  樑
                                法官  陳  國  文
                                法官  林  茂  雄
      本件正本證明與原本無異
                                      書  記  官
中    華    民    國  九十八  年    八    月    五    日
                                                Ａ


司法院資訊處製作；財團法人民間司法改革基金會備份。
